臺灣高等法院刑事判決　　　　　　　 100年度上訴字第1263號
上　訴　人
即　被　告　葉亞倫
指定辯護人　許富雄律師（法扶）
上列上訴人因強盜等案件，不服臺灣士林地方法院99年度訴字第
293號，中華民國100年3月2日第一審判決（起訴案號：臺灣士林
地方法院檢察署99年度偵字第10654號，99年偵緝字第806號），
提起上訴，本院判決如下：
    主  文
上訴駁回。
    事  實
一、葉亞倫意圖為自己不法之所有，於民國98年7 月28日凌晨4
    時40分許，身著藍色運動外套，頭戴米色安全帽、深色口罩
    ，騎乘向不知情之徐禎憶借用車牌號碼為EHD —270 號橘白
    相間輕型機車，至臺北市○○區○○路286 號統一便利商店
    後，攜帶客觀上足以對人之生命、身體安全構成危險性之兇
    器水果刀1 把，進入該便利商店內，四處繞行確認除店員余
    書緯外無人在場後，即走至櫃臺處，待余書緯進入櫃臺內，
    即向余書緯佯稱要購買香菸，趁余書緯結帳時，即以左手抓
    住余書緯之右手臂，右手持客觀上足供兇器使用之水果刀指
    向店員余書緯，喝令：「快打開收銀機、把錢拿出來」等語
    之強暴脅迫方式，至使余書緯無法抗拒，而開啟收銀機，任
    由其強行取走現金新臺幣( 下同) 1300元，葉亞倫得手後隨
    即騎乘上開機車逃逸，嗣經警調閱經葉亞倫於他案自白於98
    年7月29日犯強盜「OK便利商店」店員林俊成案件（原審法
    院98年度訴字第326、356號案件）之監視錄影光碟片，比對
    行為人之穿著、特徵後，而查悉上情，他案並扣有葉亞倫強
    盜余書緯時所戴之米色安全帽1頂。又葉亞倫明知其前已因
    犯多起強盜案件，經台灣士林地方法院以98年度訴字第326
    、356號判決處應執行有期徒刑10年，並經本院以99年度上
    訴字第513號判決駁回上訴確定，仍不知悔改，竟意圖為自
    己不法之所有，先於99年7月26日晚上6時30分許，在臺北縣
    石門鄉○○○路第一停車場，見首博文所有車號960-HLC號
    重型機車鑰匙1串未取下，而發動機車騎去，私自竊取該部
    機車（機車置物箱內置有白色安全帽1頂、黑色風衣1件及藍
    色雨衣1件）供己使用，復意圖為自己不法之所有，於99年8
    月5日凌晨5時26分許，身穿上開竊得之黑色風衣，頭戴前開
    竊得之白色安全帽，並戴上其所有之口罩、手套，騎乘前揭
    竊得之機車至臺北市○○區○○路28號統一超商後，攜帶客
    觀上足供兇器使用之菜刀1把，進入該超商內，確認店內僅
    有店員劉全斌1人在場，即走至櫃臺處，待劉全斌進入櫃臺
    內，葉亞倫即以左手持刀指向劉全斌，喝令劉全斌「錢拿出
    來」，並以右手不斷試圖抓取劉全斌之左手臂之強暴脅迫手
    段欲使劉全斌交付財物，惟劉全斌機智趁隙翻出櫃臺奔向店
    外高喊，葉亞倫見事跡敗露亦走出店外欲騎乘上開機車逃逸
    ，然為劉全斌拉住並大喊搶劫，並經路過之曹安傑與隨後到
    場員警合力制伏，葉亞倫因而未取得任何財物，並為警扣得
    葉亞倫竊得之上開機車1部、機車鑰匙1串、白色安全帽1頂
    、黑色風衣1件、藍色雨衣1件（前揭物品均經被害人領回）
    及葉亞倫所戴之手套1雙及其所有供強盜所用之兇器菜刀1把
    及口罩1個。
二、案經臺北市政府警察局士林分局報請臺灣士林地方法院檢察
    署檢察官偵查後提起公訴。
    理  由
一、證據能力部分：
（一）被告及辯護人辯稱：證人余書緯、劉全斌警詢陳述，無證
      據能力乙節（原審卷第17-1頁，本院卷第40頁背面），查
      上開證人警詢，均屬被告以外之人於審判外之陳述，依刑
      事訴訟法第159條第1項規定，均無證據能力，此部份所辯
      ，尚非無據。
（二）被告及辯護人辯稱：證人余書緯偵訊所言，為審判外陳述
      ，未經被告詰問，無證據能力乙節，被告以外之人於偵查
      中向檢察官所為之陳述，除顯有不可信之情況者外，得為
      證據，刑事訴訟法第159條之1第2項定有明文。而證人余
      書緯於偵查中，依法具結，並無顯不可信之情況，依法自
      有證據能力。再者，偵查中並無交互詰問之規定，是此部
      份所辯，顯有誤會。
（三）另證人曹安傑警詢部份，被告及辯護人已於原審不爭執其
      證據能力（原審卷第74頁背面），又其餘後引證據，被告
      及辯護人均未爭執，且觀其製作取得之情形，亦無違法或
      不當之情形，依刑事訴訟法第159條之4，之5規定，均有
      證據能力。
二、訊據上訴人即被告葉亞倫於本院審理時坦承：於上開時地開
    竊取車號960—HLC號重型機車，於99年8月5日凌晨5時26分
    許，騎乘前揭竊得之機車至臺北市○○區○○路28號統一便
    利商店，頭戴安全帽、口罩、手套，手持菜刀1把，進入該
    便利商店，在收銀檯前喝令店員劉全斌交付財物。於98 年7
    月28日凌晨，臺北市○○區○○路286號統一便利商店持水
    果刀喝令店員余這件有作等情，惟否認有何強盜犯行，於原
    審及本院準備程序辯稱：並未於98年7月28日凌晨前往臺北
    市○○區○○路286號統一便利商店持水果刀喝令店員余書
    緯交付財物，伊當時正受僱於德侒保全股份有限公司任保全
    人員在臺北市○○路與吉林路口工地執勤；又雖持刀喝令劉
    全斌交付財物，然所為尚未達使劉全斌不能抗拒之程度，應
    僅成立恐嚇取財犯行云云。經查：
（一）竊盜部份：業據被告自白，核與證人即受被害人首博文委
      託至警局領車之邱育萱於警詢證述之情節（偵字第1065 4
      號卷第6至7頁）相符，並有被害人首博文之駕駛執照、上
      揭重型機車之行照及授權書、失車案件基本資料詳細畫面
      報表、臺北市政府警察局車輛尋獲電腦輸入單、臺北市政
      府警察局物品發還領據乙聯（同上卷第9頁，第33-35頁）
      在卷可參，足認被告此部份自白，有證據可佐，自堪採信
      ，此部份事實，堪予認定。
（二）有關被告於99年8月5日凌晨，騎乘前開竊得之重型機車，
      至被害人劉全斌所管領之統一便利商店，頭戴竊得之安全
      帽，身穿竊得之黑色風衣，並戴上其所有之口罩及手套，
      攜帶其所有之菜刀1把，進入便利商店內亮出菜刀喝令劉
      全斌交付財物，嗣劉全斌趁隙跑出超商外高喊，而未取得
      財物之情，為被告所是認，核與證人即被害人劉全斌於原
      審所證述之情節（原審卷第75至77頁）、及證人即協助當
      場制伏被告之曹安傑於警詢中證述之情節均相符（偵字第
      10654號卷第16至19頁），復經原審勘驗扣案監視錄影光
      碟1片內容無訛，並製有勘驗筆錄1份附卷可按（原審卷第
      74 至75頁），此外，尚有扣案之960—HLC號重型機車1部
      、機車鑰匙1串、安全帽1頂、黑色風衣1件、藍色雨衣1件
      （以上均業據被害人領回）、菜刀1把、手套1雙、口罩1
      個及卷附照片10幀（偵字第10654號卷第39至43頁）可資
      佐證，堪信為真實，此部份事實，堪予認定。
（三）有關被告身著藍色運動外套，頭戴米色安全帽、深色口罩
      ，於98年7月28日凌晨4時40分許，騎乘橘白相間之輕型機
      車至臺北市○○區○○路286號統一便利商店，攜帶水果
      刀1把進入便利商店內，右手持刀指向被害人余書緯，左
      手抓住被害人余書緯之右手臂，喝令被害人余書緯交付收
      銀機內之財物1300元得逞後逃逸等情，業據被告於本院審
      理坦承（本院卷第51頁背面），核與被害人余書緯於偵查
      中及原審證述）98年度偵字第15710號卷第93、94頁；原
      審卷第79至82頁），大致相符，並經原審勘驗扣案之監視
      器錄影光碟片內容結果無訛，製有勘驗筆錄1份在卷可按
      （原審卷第77、78頁）。再者，原審調閱被告前於98年7
      月29日5時33分許在臺北市○○區○○街382號1樓「OK便
      利商店」，強盜店員林俊成案件卷宗內之監視錄影光碟片
      ，與本件上開被害人余書緯遭強盜之監視錄影光碟片一同
      送請內政部警政署刑事警察局鑑定結果，雖該局以99年12
      月23日刑鑑字第09901653 38號函覆：因原始圖像解析度
      欠佳，致未能辨識可個化人別之特徵，未便鑑定是否為同
      一人（原審卷第28頁），然觀諸該函所檢附輸出影像3份
      （原審卷第29至31頁）所示：該2案件之行為人身高、體
      型極為相似，所穿著之外套，不論款式、長度、及左右手
      臂上條紋相間、左胸處有一標誌等特徵均相同，均穿著黑
      色同樣式之長褲，所穿著之鞋子款式亦相似，另所配戴之
      安全帽為同樣式，安全帽後方中線下方均有黑色部分，安
      全帽之前罩長度及形狀亦均相同等情，再參酌原審勘驗被
      告於98年7月28日所犯強盜案之監視錄影光碟片內容結果
      ：被告當天所騎乘至案發地點之機車之車型及顏色，均與
      被告遭查獲自98年7月29日起至98年8月12日止所犯多起強
      盜便利商店案件時所扣得之犯案機車之顏色及車型相同（
      原審卷第99頁下方照片及第64頁至67頁照片），足資認定
      此部份強盜案件，應係被告所為。且本件被害人余書緯於
      凌晨時分，獨自1人在便利商店之櫃臺內，突遭遠比自己
      身材高大之被告一手持水果刀，另一手抓取其手臂，而近
      距離喝令交出財物之舉，依一般社會通念判斷，在該情況
      下，應足認被害人余書緯業已達不能抗拒之程度。此部份
      事實，亦堪認定。
（四）被告及辯護人辯稱：未達使被害人劉全斌不能抗拒僅屬恐
      嚇取財作為云云，按強盜罪之所謂「不能抗拒」，係指行
      為人所為之強暴、脅迫等不法行為，就當時之具體事實，
      予以客觀之判斷，足使被害人身體或精神上達於不能或顯
      難抗拒之程度而言。亦即行為人行為是否足以壓抑被害人
      意思自由，應就當時具體事實客觀判斷，依一般人在同一
      情況下，其意思自由是否因此受壓制為據，不以被害人主
      觀意思為準（最高法院27年上字第1722號判例、87年台上
      字第3705號、91年台上字第290號及94年台上字第2266 號
      判決意旨參照）。查本件被害人劉全斌於凌晨時分，獨自
      1人在便利商店之櫃臺內，突遭遠比自己身材高大之被告
      一手持菜刀，另一手不斷要抓取其身體，而近距離喝令交
      出財物之舉，依一般社會通念判斷，在該情況下，應足認
      被害人劉全斌業已達不能抗拒之程度，不因被害人劉全斌
      當時極力捍衛財物，以機靈之身手越過櫃臺出外呼喊，而
      認被告所為並未達被害人劉全斌不能抗拒之程度，是此部
      份所辯，尚有誤會。
（五）被告及辯護人於原審辯稱：98年7月28日知行路統一超商
      ，案發當時不在場，而係受德侒保全股份有限公司僱用任
      保全人員，在台北市○○路及長春路口工地值勤云云，然
      原審函詢德侒保全股份有限公司結果，被告雖係受僱於德
      侒保全股份有限公司任保全人員，並排定於98年7月27日
      19 時至翌日7時在臺北市○○路、長春路口工地值班，然
      因該工地夜間無人上班及進出，又為單人執勤工地，無法
      確定被告是否均未外出等情，有該公司100年1月28日德侒
      字第1000101號函及所附之值班表各1件在卷可稽（原審卷
      第59頁、60頁），是被告於原審辯稱：於案發當時確有不
      在場證明云云，已嫌無據，況依據上開值班表可示：被告
      於98年7月28日19時至翌日7時亦排定在上開工地值班（原
      審卷第60頁），卻仍於98年7月29日凌晨5時33分許至臺北
      市○○區○○街382號1樓「OK便利商店」，強盜店員林俊
      成等情，有原審法院98年度訴字第326，356號判決在卷可
      參（偵字第15710號卷第55頁），益證被告所辯，委無可
      採。
綜上，本件事證明確，被告犯行堪以認定。
三、被告所用以犯案所持之水果刀及菜刀1 把，均屬金屬製品，
    尖銳鋒利，客觀上均足對人之生命、身體安全構成危險，核
    均屬兇器無訛。故核被告所為，係犯刑法第320條第1項之竊
    盜罪、同法第330條第1項之加重強盜罪及同法第330條第1項
    、第2項之加重強盜未遂罪。被告所犯上開3罪，犯意各別，
    行為不同，應予分論併罰。被告著手強盜劉全斌，然未取得
    財物，為未遂犯，爰依刑法第25條第2項之規定，按既遂犯
    之刑減輕之。
四、原審以事証明確，適用刑事訴訟法第299條第1項前段，刑法
    第320條第1項、第330條第1項、第2項、第25條第2項、第38
    條第1項第2款、第51條第5款，併審酌被告國中畢業，智識
    程度不低，正值青年，不思以勞力正途獲取金錢，竟竊取他
    人機車，並利用竊得機車，於凌晨時分持刀強盜便利商店財
    物，嚴重影響社會治安，各次行為之目的、手段，所獲得之
    財物非鉅，已因強盜案件被判處重刑，仍再次為相同之強盜
    犯行及犯後態度，公訴人具體求刑有期徒刑14年，稍嫌過等
    一切情狀，分別量處強盜既遂罪，有期徒刑八年，強盜未遂
    罪四年，竊盜罪五月，並定應執行刑十一年。且說明：扣
    案之被告於98年7月28日犯強盜罪時所戴之米色安全帽1頂及
    被告於99年8月5日犯強盜罪所戴之口罩1個及所持菜刀1把，
    均為被告所有，除菜刀1把係被告持以喝令被害人劉全斌交
    付財物所用，餘均係為防止他人查覺被告犯罪，均為供被告
    犯罪所用之物，爰依刑法第38條第1項第2款之規定於各次犯
    行項下沒收之。至扣案之手套1雙，雖為被告自承為其所有
    ，然供稱係因案發當天天冷騎乘機車所配戴，而無證據足認
    係供被告犯罪所用，自無從宣告沒收。另他案所扣得為被告
    於98年7月29日犯強盜罪時所戴之口罩1個及水果刀1把，因
    被告否認犯本件於98年7月28日強盜案件，單從卷附監視器
    翻拍相片觀察，難以認定被告於98年7月28日犯強盜罪時與
    其於98年7月29日犯強盜案件是戴同1個口罩及攜帶同1把水
    果刀，且經提示被害人余書緯亦無法辨認，難以認定係供被
    告犯罪時所用，爰不予宣告沒收。公訴人雖認被告屢犯強
    盜罪，顯有犯罪習慣，聲請併對被告宣告刑前強制工作，固
    非無見。惟保安處分係針對受處分人將來之危險性所為之處
    置，以達教化、治療之目的，為刑罰之補充制度。我國現行
    刑法採刑罰與保安處分雙軌制，係在維持行為責任之刑罰原
    則下，為協助行為人再社會化之功能，以及改善行為人潛在
    之危險性格，期能達成根治犯罪原因、預防犯罪之特別目的
    。是保安處分中之強制工作，旨在對嚴重職業性犯罪及欠缺
    正確工作觀念或無正常工作因而犯罪者，強制其從事勞動，
    學習一技之長及正確之謀生觀念，使其日後重返社會，能適
    應社會生活。刑法第90條第1項規定：有犯罪之習慣或因遊
    蕩或懶惰成習而犯罪者，於刑之執行前，令入勞動場所，強
    制工作。即係本於保安處分應受比例原則之規範，使保安處
    分之宣告，與行為人所為行為之嚴重性、行為人所表現之危
    險性及對於行為人未來行為之期待性相當之意旨而制定，而
    由法院視行為人之危險性格，決定應否令入勞動處所強制工
    作，以達預防之目的（最高法院94年度臺上字第6519號判決
    意旨參照）。又刑法第90條第1項所稱之「有犯罪習慣」，
    係與「有犯罪前案紀錄」不同，而是指犯罪已成為其日常之
    慣性行為（最高法院73年度臺上字第981號判決參照）。查
    被告固於98年7、8月間有多次強盜前科，此有臺灣高等法院
    被告前案紀錄表在卷可參，然本案2次強盜犯行，1次是在98
    年7月底，另1次則在99年8月初，最近1次之強盜犯行距前多
    次強盜犯行有1年餘，或可謂其素行不佳，然與以犯罪為日
    常習慣之情形，尚屬有間，是徒憑被告強盜之前案紀錄，難
    謂被告即顯有犯罪之習慣，況被告既經法院判處重刑，應已
    足策自新，並收教化矯治之效，爰不為強制工作之諭知等語
    。認事用法量刑，均已說明其依據與理由，核無不當，被告
    上訴，或否認犯行，或指摘量刑過重（雖被告於本院審理時
    坦承上開98年強盜犯行，然此部份罪證明確，被告於消耗ㄧ
    審司法資源後，方才承認，尚難遽為從輕量刑之依據，而不
    足以動搖原審量刑），均無理由，應予駁回。
據上論斷，應依刑事訴訟法第368條，判決如主文。
本案經檢察官呂光華到庭執行職務。
中    華    民    國  100    年    6    月    29   日
            刑事第二十一庭審判長法  官  周政達
                                法  官  楊力進
                                法  官  許永煌
以上正本證明與原本無異。
強盜部份如不服本判決，應於收受送達後10日內向本院提出上訴
書狀，其未敘述上訴之理由者並得於提起上訴後10日內向本院補
提理由書（均須按他造當事人之人數附繕本）「切勿逕送上級法
院」。
竊盜部份不得上訴。
                                書記官  陳樂觀
中    華    民    國   100    年    6     月    29    日
附錄本案論罪科刑法條全文：
中華民國刑法第330條第1項、第2項
（加重強盜罪）
犯強盜罪而有第 321 條第 1 項各款情形之一者，處 7 年以上
有期徒刑。
前項之未遂犯罰之。
中華民國刑法第320條第1項
（普通竊盜罪、竊佔罪）
意圖為自己或第三人不法之所有，而竊取他人之動產者，為竊盜
罪，處5  年以下有期徒刑、拘役或 5 百元以下罰金。